臺灣高雄地方法院民事判決　　　　　　　93年度婚字第1521號
原　　　告　丙○○
訴訟代理人　柳聰賢律師
複 代理 人　利美利律師
複 代理 人　許瑜容律師
被　　　告　辛○○
　　　　　　　　　　　　樓之2.
訴訟代理人　盧世欽律師
複 代理 人　歐陽志宏律師
訴訟代理人　梁智豪律師
複 代理 人　廖虹羚律師
上當事人間離婚等事件，本院於民國94年9 月5 日言詞辯論終結
，判決如下：
  主  文
准原告與被告離婚。
對於兩造所生之未成年子女施懿珊（民國89年4 月10日出生）、
施懿容（民國90年5 月10日出生）權利義務之行使或負擔，均由
被告任之。
原告得以附表所示之時間及方式，與兩造所生之未成年子女施懿
珊、施懿容為會面交往，行使探視權。
訴訟費用由被告負擔。
  事  實及理  由
一、本件原告起訴為如下之主張，並聲明請求判准兩造離婚，兩
    造所生之未成年子女施懿珊（民國89年4 月10日出生）、施
    懿容（民國90年5 月10日出生）權利義務之行使或負擔，則
    由原告任之等語。
（一）兩造係於民國85年6 月15日結婚，並育有未成年之長女施
      懿珊及次女施懿容2 人。兩造均係醫師，婚後之初生活尚
      稱美滿，然被告因係出身醫生世家，自小備受寵愛，卻於
      職場生涯之中，多次陸續與受聘之東港安泰醫院及國軍高
      雄總醫院院長、科主任發生衝突致連續遭解聘或不予續聘
      ，因而深受打擊，時常有焦慮、失眠等憂鬱症狀。自91年
      起，即斷斷續續於楊寬弘精神科診所長期門診治療、服藥
      中，惟治療效果並不佳，難以控制情緒，時常於半夜無故
      與原告爭吵，甚至有持菜刀相向、丟擲書本、玩具，撕書
      、剪相片、持菜刀砍破結婚照等暴力行為，致經原告多次
      緊急送凱旋醫院急診就醫。被告更連續於92年2 月27日、
      92年3 月24日、92年5 月5 日，無端毆打原告，致原告分
      別受有左前臂血腫、雙下肢血腫、雙前臂血腫瘀傷等傷害
      。又被告因家境富裕，揮霍成性，原告惟恐被告病情轉劇
      ，變本加厲胡亂刷卡、消費，乃央請高雄銀行三多分行更
      改匯入薪資帳戶存摺及印鑑，被告即恐嚇原告若不交出新
      存摺及印章要殺害原告，致原告及2 名稚女長期生活在恐
      懼中。
（二）被告除上開傷害原告之行為外，並誣指原告與同學兼多年
      好友己○○之妻壬○○有外遇情事，且曾撥打電話至壬○○服務之學校予以檢舉而對外散佈，嚴重侮辱原告人格，
      被告誣指原告與人通姦，自係對原告重大侮辱，使精神上
      難堪，自係對原告施加精神之上虐待行為。
（三）再者，被告時常出言咒罵罹患巴金森氏症15年，現全身僵
      硬，端賴原告加以照護之原告之父施性俊，以及罹患糖尿
      病多年之原告之母施陳采蘋，要兩老早點死，又於92年6
      月13日毆打施陳采蘋，經鈞院核發92年度家護字第517 號
      民事通常保護令在案，而長期對公婆即原告之父母為不堪
      共同生活之虐待行為；尤有甚者，被告竟擅自解僱專職照
      顧原告父母之外勞，使身罹上述疾病而需他人長期照料之
      原告父母，在兩造均有正當工作，無暇分身親自照顧之情
      形下，陷於無人可供照顧之窘境。
（四）又被告先前曾多次書寫字條向原告說明『無法維持婚姻的
      理由』、『離婚的好處』、『想離婚的理由』，並想斷絕
      與夫家長輩、親戚往來之情，又於92年3 月21日向原告要
      求協議離婚，並由證人丑○○、甲○○在場見證，並曾委
      任律師來函表明已無維持婚姻之意願，惟被告行事反反覆
      覆，又事後反悔，拒絕協同辦理登記，足證兩造已無維持
      婚姻之意願。
（五）綜上所述，原告因迭遭被告恐嚇、慣行毆打、咬傷及言詞
      侮辱，致身體及精神上不可忍受之痛苦，客觀上已達不堪
      同居之虐待；且被告亦曾對原告之父母施性俊及施陳采蘋
      施以虐待之行為，另兩造亦因被告之前揭行為，婚姻已產
      生嚴重之破綻，而無繼續維持之可能，為此，爰依民法第
      1052條第1 項第3 款、第4 款及同條第2 項之規定，請求
      判決准予兩造離婚。又因被告在工作受挫收入遽減，經濟
      狀況已大不如前之情形下，仍揮霍成性，且又有嚴重暴力
      傾向，而兩造所生2 名女兒自幼即由原告照護迄今，雖其
      間原告因就學攻讀研究所之故，且不願因育兒問題與被告
      再起勃谿，乃將長女施懿珊返回光華路住處由被告照護，
      然被告根本未曾真正用心孩子生活起居，均委由外傭或工
      讀生照顧，親子關係互動不良，故兩造所生之2 名子女皆
      因乏人照料，經常生病，被告顯無法善盡教養稚女之責任
      。被告更在原告向鈞院申請保護令核准後，即挾怨報復，
      在未經原告同意之情形下，於92年10月底在原告所有光華
      路住所裝設中興保全系統，妨害原告返回自宅或隨時探視
      女兒之權益，復多次教唆長女施懿珊當被告面前向原告謊
      稱不願再去祖父母住處等語，其教養子女之態度顯有偏差
      ，是為子女之家庭教育、身心之健全發展、培養倫理道德
      等習性，審酌兩造之職業、家庭狀況、經濟狀況監護能力
      ，為維兩造所生未成年子女之最佳利益，兩造所生之子女
      施懿珊、施懿容自以歸原告監護為宜。
二、被告則以下述情詞置辯，並請求駁回原告之訴。
（一）原告主張被告「胡亂刷卡消費，浪費財產，甚至恐嚇原告
      交出存摺及印章，否則要殺害原告」云云。惟查，被告否
      認有浪費原告財產之情事，原告固舉出其設於高雄銀行存
      摺影本佐證，然此尚無法證明該帳戶之存款即均係供被告
      花用。況原告自92年2 月即將該帳戶提款卡收回，由其自
      行管理，至93年2 月份該帳戶計有新臺幣（下同）303 萬
      2045 元 薪資入帳，惟該帳戶於93年2 月間，仍被原告自
      行提領至僅餘5 萬餘元，足徵該帳戶薪資所得僅敷原告個
      人之花用，被告並無浪費原告財產之情事。至於原告主張
      恐嚇原告交出存摺及印章，否則要殺害原告云云，被告亦
      否認而非真實。
（二）原告雖主張稱「被告履遭受僱醫院解聘致罹憂鬱症狀，難
      以控制情緒而有暴力行為」云云。惟查，被告否認因遭受
      僱醫院解聘致罹憂鬱症狀之情事。被告為專業眼科醫師，
      曾於高雄縣立鳳山醫院、東港安泰醫院、國軍高雄總醫院
      任職，每次更換醫院均係受高薪禮聘步步高昇，並與同仁
      相處融洽。唯前開醫院均非專以眼科而聞名，被告為一展
      其事業上之企圖心，始不斷地主動更換醫院，此觀被告現
      任職於高雄市最具知名度之「信合美」眼科，其收入足以
      羡煞同業，即可自明。故被告在工作上如魚得水，並無因
      突遭解聘而罹憂鬱症之情事。被告係因於90年5 月產下次
      女施懿容，因產後大出血，身體健康狀況十分虛弱，因此
      確有焦慮、失眠等「產後憂鬱」之症狀，而於楊寬弘診所
      就診並長期追綜治療。而依楊寬弘醫師診斷之結果，被告
      所患僅係一般精神官能性憂鬱，此期間被告率多因婚姻不
      和諧造成焦慮，情緒低落、疲乏，睡眠品質不佳，但對於
      一般社會與職業功能均未受損害。且被告在臨床上亦未有
      任何精神病症狀。故被告會患有精神官能性憂鬱，有相當
      程度上係可歸責於原告未能以關懷、體諒及更大地包容，
      協助妻子度過產後低潮。詎料，原告竟執此為由，恥笑被
      告「罹有精神病」，多次揚言要將被告送到「精神病院」
      ，甚至利用其為公立醫院主任醫師之身份，打電話到凱旋
      醫院要求醫院到家中將被告強制就醫。綜上可知，兩造不
      睦實有可歸責於原告之處，而原告刻意扭曲被告人格，並
      欲藉此造成受虐被害之假象，「號稱」已有不可忍受之痛
      苦，於訴訟上尚難為其有利之認定。
（三）原告主張被告連續於92年2 月27日、同年3 月24日、同年
      5 月5 日毆打原告，並提出3 紙驗傷單佐證云云。惟查，
      原告為何在92年2 月27日、同年3 月24日受有傷害，被告
      並不知情。然審酌原告自己即是高雄市立民生醫院之科主
      任，其取得驗傷單毫無困難，不禁令人「合理地懷疑」原
      告極有可能係在未經診斷的情況下，即可取得前開該三紙
      驗傷單。況衡諸常情，原告為了避免「瓜田李下」，不致
      令人懷疑驗傷單記載之正確性，則應於其所任職之醫院以
      外就診；原告如為避免「家醜外揚」，則更應於其所任職
      之醫院以外就診，此事理至明。況退萬步言，縱使原告真
      受該3 紙驗傷單上所載之輕微傷害，原告亦未曾證明其該
      傷害即係被告所致，故前開3 紙並無任何實質上證明力可
      言。
（四）原告另指稱被告誣指原告與壬○○通姦，並打電話到壬○○服務之學校指摘、傳述，對原告造成重大侮辱云云。惟
      查，被告否認原告前開指訴。被告從未指稱原告與人「通
      姦」，被告係因兩造共同生活期間，經常接到莫名女子打
      電話至家中找原告且次數過於頻繁，甚至囂張對被告揚言
      「妳生不出男孩所以要被離婚」，因此被告始生懷疑原告
      有「外遇」之傾向。而「外遇」與「通姦」並非同一概念
      ，原告過度誇大解釋有違社會通念。況經鈞院傳訊輔英科
      技大學老師、教官曾乙○、庚○○、丁○○、子○○等人
      到庭作證，渠等均證稱不知道有人打電話到學校指稱壬○○與原告通姦一事，且就連壬○○及其夫己○○亦未曾親
      自見聞，足徵原告主張被告誣指其與人通姦一事，顯係原
      告與其友人「杯弓蛇影」的幻覺。
（五）至原告主張被告對於原告之直系尊親屬為虐待，致不堪共
      同生活之部分：查原告所指稱被告常出言咒罵原告父、母
      ，要二老早點死，並曾於92年6 月13日毆打婆婆，經鈞院
      核發保護令而主張被告對公、婆為不堪共同生活之虐待乙
      節，因按民法第1052條第1 項第4 款所稱對夫妻之一方對
      於他方之直系尊親屬為虐待，得請求離婚，應係以夫妻與
      他方直系尊親屬共同居住為前提，然本件兩造婚後從未與
      原告之父、母同住過，原告列為此離婚事由，顯已對該條
      文規定有所誤會。再者，被告因工作之故，未能盡心盡力
      照顧罹患巴金氏症之公公，為能申請外勞看護罹病之公公
      ，乃自願將自己戶籍遷出寄住於高雄縣鳥松鄉○○路27號
      之34，以方便符合申請外勞之資格，並自己名義為公公申
      請外勞看護。因此，被告在原告之父母面前非但並無任何
      仇視或不敬之舉，反而盡量地為照顧原告之父而著想，原
      告選擇性地就被告善待公婆之一面避而不提，顯有失厚道
      及公允。至於92年6月13日當晚所發生之事件，乃兩造又
      陷入激烈之爭吵，驚動原告之母施陳采蘋及被告之母癸○○到場勸架。當時被告見兩造長女施懿姍即將被原告抱離
      住處，一時情急上前搶抱長女而不慎以手肘撞傷站在被告
      後面之施陳采蘋面部。原告及原告之母持此為由向鈞院申
      請保護令，被告能理解法院核發保護令之用意乃為防止家
      庭暴力之發生而設，被告亦對前開舉動深自反省及後悔，
      並自信能控制自己，不再發生類似事件，因此於保護令開
      庭應訊，並無太多辯釋，被告一心只期盼家庭能儘早回歸
      平靜和諧。詎料，原告竟持此作為訴請離婚之理由，實有
      違法院核發保護令之初衷。反觀原告於兩造吵架時，亦曾
      揚言要將被告「剁成肉醬」，此為被告於臺灣高雄地方法
      院檢察署92年度偵字第17494 號偵訊時所自承，然理性之
      被告只將其當成夫妻吵架一時情緒激動之語，並未持此作
      為申請保護令之藉口。尤有甚者，原告於前開92年6 月13
      日事件發生當晚，竟狂性大作妄顧輩份倫理，喝令岳母癸○○「下跪道歉」並動手推撞岳母癸○○，致癸○○受右
      手拇指、食指、左手拇指瘀斑烏青等傷害，並經一陣咆哮
      過後，始倖倖然揚長離去。被告之母癸○○不甘受原告暴
      力攻擊，對原告提出刑事告訴，原告並經　鈞院以92年度
      簡字5381號刑事判決科處罰金在案。事後，被告之母癸○○勸諭被告亦可向法院申請保護令以反制原告，然當時被
      告一心只想事件早日落幕，儘早回復夫妻和睦之生活，不
      想因另行申請保護令擴大夫妻間之怨隙而作罷。凡此，均
      足見被告一心期盼重建家庭和睦之心願。而反觀原告「寬
      以待己，嚴以律人」之作為，更突顯欲粉碎家庭，達成離
      婚目的之主觀心態。綜上所述，被告既無與原告之直系尊
      親屬共同生活，更無對原告直系尊親屬為虐待可言，原告
      執此作為訴請離婚之事由，應屬誤會。
（六）綜上所述，原告所舉若非事實不符，或對法律有所誤解，
      即為尚未達於「不堪同居之之虐待」得據以訴請離婚之程
      度，原告僅憑其主觀之見解，任意請求與被告離婚，實無
      理由。退萬步言，縱使鈞院認為兩造分居已歷時長達兩年
      ，而認為兩造間已難以維持姻者，然就前開事由之所生，
      原告亦應負較大之過失責任，茲逐一論述如後：
    (一)原告主張被告多次書寫「無法維持婚姻之理由」、曾向原
      告要求協議離婚、委請律師發函「協議婚姻問題」等等，
      佐證兩造已無維持婚姻之意願云云。惟查：
    1.查被告雖對原告所提出由被告書寫「無法維持婚姻之理由
      」之紙字條形式上真正並不爭執。唯此乃係92年年初至3
      月間被告攜女出遊，於夜間心情平靜時，思及兩造之關係
      經常處於緊張狀態，為抒發內心鬱悶而寫下的婚姻心情記
      錄，其主要目的是欲檢討兩造夫妻間經常發生嫌隙之原因
      ，列舉被告無法忍受原告之短處，再與之對照原告之優點
      ，而自我評估將如何維持瀕臨破碎婚姻。故前開文書在性
      質上類似「日記」之私密文件，被告尚無離婚之決意。因
      此，前開被告抒發心情之「日記」，自不能作為被告已無
      意維持婚姻之證明。
    2.再就原告提出所謂「應被告要求」而於92年3 月21日簽訂
      之協議離婚書而言，更足見原告所言不實。按原告所提出
      之離婚協議書，其上被告之簽名雖確為被告親為，惟前開
      協議書係原告事先擬妥，趁被告與其發生口角爭執，在激
      怒的情況下使用「激將法」迫使被告簽立的，且2 位證人
      甲○○、罹中廷當時亦未在場。另該紙協議書形式上觀之
      ，離婚條件欄以肉眼辯視即可得知是由原告自行書寫，而
      證人欄兩位證人丑○○、甲○○亦為原告之故舊好友，被
      告並不熟識，因此該協議書之作成完全係由原告「一手包
      辦」，被告僅是在與原告激烈爭吵的情況下一時激動，賭
      氣簽名而已。再由實質內容觀之，該離婚協議書記載：「
      關於二名女兒之監護均歸原告」、「被告出資購買之車號
      E8-1229 號自小客車（LEXUS 300 約值180 萬元）亦歸原
      告所有」、「被告須給付原告150 萬元現金」，原告於其
      自行書寫的離婚條件中，嚴苛地攬盡所有身份上、財產上
      一切權利，被告則毫無任何權利可言，只分得一隻貓。詎
      料，原告竟仍執言：「該紙協議書係被告『脅迫』原告書
      立的」！豈有自行書寫離婚條件、自行找來二位證人之「
      被脅迫者」？又豈有割地賠款，完全放棄身份上、財產上
      一切權利之「施脅迫者」。凡此，均足徵被告簽訂該紙協
      議書時，僅是一時激憤，並非冷靜思考下之真意。
    3.末就被告曾於93年4 月7 日委請梁智豪律師發函予原告而
      言，在當時原告自行離家在外居住，造成兩造分居已歷時
      近1 年，且兩造於前開期間均未曾直接連繫過，兩造之婚
      姻已有名存實亡之跡象，故被告欲探知原告維持婚姻之意
      願，因此委請律師發函表明願以最大誠意，平心靜氣地與
      原告溝通討論，以協議解決兩造之婚姻問題。易言之，被
      告委請梁律師發函之目的，係希望打破雙方沈默之現狀，
      經由第三人之調處探知原告方面之意願，以判斷兩造婚姻
      是否繼續維持或協議結束。原告於收件後曾以電話向被告
      所委任之律師表示，「不願維持婚姻」、「2 名女兒須歸
      原告監護」、「被告應給付原告金錢，至於多少好談」等
      語。被告原本尚心存一線希望，認為兩造分居相當期間，
      雙方應已能冷靜地面對兩造婚姻問題，詎料，原告仍是維
      持前開「割地賠款」的協議書內容，且毫不考慮復合婚姻
      之可能性。因此，在律師居間協調並在取得兩造同意的情
      況下，乃暫不處理兩造婚姻問題。被告正心想此次委請梁
      律師代為調處，雖不能達成任何具體協議，不過至少雙方
      均已釋出可以進行溝通之善意，可靜待良性之發展。詎料
      ，原告竟因率予提起本件離婚訴訟，實令被告深感失望及
      痛心。
    (二)就原告指稱被告未經原告同意，偽造原告署名，擅將原告
      向紐約人壽投保之儲蓄壽險解約，盜領其躉繳保費47 萬
      元之部分。查上開保險係被告在取得原告同意後，以原告
      名義（要保人及被保險人均為原告）向紐約人壽投保，此
      為原告所自承。而系爭保險之保險金係由被告設於富邦銀
      行之帳戶於90年8 月31日直接轉帳47萬2740元支付，此有
      被告台新銀行存款簿可資證明。易言之，被告才是該儲蓄
      保險之真正投保人，而原告僅是一般俗稱之「人頭保戶」
      而已。而兩造感情交惡後，原告意圖侵占前開儲款，乃於
      92年10月22日變更要保人之簽名及印鑑，致使不知情之被
      告欲提前解約領回前開「以被告自己資金投保」之儲蓄險
      時，竟因簽名及印鑑不符而遭拒，原告得知前情後竟執此
      陳稱被告欲盜領其躉繳保費47萬元，因此，被告並無原告
      前開指稱盜領之情事。
    (三)就原告指稱被告將其衣物丟棄路旁、未經原告同意在住所
      安裝中興保全系統，阻止原告進入其住處探視二名女兒乙
      節：原告於92年3 月間欲搬離光華路住處回到開封路與其
      父母同住時，被告善意地交待印傭幫忙整理原告衣物，堆
      疊整齊後一包包送至樓下原告車旁交付予原告，原告指稱
      被告將其衣物丟棄路旁乃係曲解事實。另原告自92年3 月
      份搬離光華路住處後，該屋內只剩被告、印傭及二名稚女
      同住，家中4 名成員均為女性，身為女主人之被告對居家
      安全有極大不安感，乃事所當然。被告為求心安於是請來
      中興保全公司裝設保全系統，以保障居住安全。詎料，原
      告得知後竟發函向中興保全公司主張該屋係原告所有，裝
      設保全系統會妨害其返家探視女兒的權益而禁止中興保全
      公司裝設。按原告不顧念妻小安危在外居住已有所不當，
      更何況被告係出於無奈始裝設保全系統，並無阻止原告探
      視2名女兒之意，如其向被告要求保全系統之密碼或晶片
      以方便進入屋內，被告亦斷無拒絕之理，又豈會妨害其探
      視二名女兒之權益？原告竟小題大作，阻撓被告裝設保全
      系統，並以之作為不能維持婚姻之「重大事由」，恐難符
      事理之平。
    (四)綜上所述，原告所謂難以維持婚姻之「重大事由」，於依
      客觀的標準上，尚難達於倘處於同一境況，任何人均將喪
      失維持婚姻意欲之程度，而純粹僅是原告一方主觀上認定
      ，其主張於法自有未合。
    (五)縱在兩造已分居兩年，可屬難以維持婚姻之重大事由之情
      形下，惟造成兩造分居之原因，係原告片面地決定搬回與
      其父母同住，被告亦多次在鈞院表明，隨時歡迎原告回家
      共敘天倫，然原告對被告之期盼始終未曾回應，故前開事
      由之所生，原告應負較大之過失責任，揆諸前開最高法院
      見解，原告自不得向責任較輕之被告請求離婚。
（七）關於兩造所生二名女兒權利義務行使與負擔部份：以原告
      目前之社、經地位，要尋求理想伴侶並非難事，但為2 位
      稚女再組一個完美家庭卻是難如登天，因此兩造應以兩名
      女兒之家庭幸福及未來發展作考量前題，在彼此間互相調
      適與忍耐下，以夫妻之愛、親子之情包容一切，為了婚姻
      及子女，被告現在仍存有希望，願原告能回光華路家中與
      妻女同住，共享天倫之樂！故不願與原告離婚，唯若鈞院
      仍認兩造之婚姻已難以維持而裁判兩造離婚者，則關於兩
      造所生二名女兒權利義務行使與負擔應均由被告任之，較
      能符合二名女兒施懿珊、施懿容之最佳利益，理由如下:
    (一)查被告係以人工受孕之方式，歷經多次波折始成功懷有長
      女施懿珊；而次女施懿容生產時被告又發生血崩現象，幸
      經婦產科醫師搶救得宜，始撿回一命。因此2 名女兒對被
      告而言，均是被告以生命向上天博取而來，被告對她們感
      情自深。而被告在生產2 名女兒後，恐已無生育之能力，
      反觀原告若再婚者，仍有與他人再生育子女之可能。
    (二)由鈞院對兩造所作之訪視報告中可知，被告家庭支持系統
      完善，被告除聘外勞及工讀生協助被告照顧2 名子女，被
      告之母親癸○○每個月亦約有15日之期間自臺北南下幫忙
      照顧2 名孫女，並與2 名孫女十分親近，故2 名子女在被
      告照顧下必得以健康快樂的成長；反觀原告則係其家中唯
      一支柱，原告要照顧罹患巴金症之父親及重症的母親，已
      是分身乏術，不可能妥善照顧2 名子女。
    (三)再由被告為施懿珊錄製的錄音帶內容觀之，施懿珊明確表
      明希望與被告同住，且不願「別人」當她的媽媽。雖原告
      質疑該錄音帶之真實性而請求鈞院另對2 名女兒作訪視報
      告，其結果仍然顯示2 名女兒均希望與被告同住，由被告
      照料。故以2 名女兒之意願出發，渠等之權利義務行使與
      負擔亦應均由被告任之為宜。
    (四)再以2 名女兒之性別考量，渠等再過幾年即將邁入青春期
      ，其成長過程及思想發展，亦應由同為女性之母親在旁輔
      導、引領為宜。
    (五)末由兩造自92年7 月時起，雙方約定2 名女兒平常仍由被
      告照料，而原告於月單數週星期6 得將2 名女兒帶出同住
      ，隔日再送回被告住處，至於平常日原告則得隨時至2 名
      女兒就學之幼稚園或住處探視。因此，2 名女兒已習慣與
      兩造之互動模式，且歷時兩年有餘，亦不宜遽然改變二名
      女兒之日常作息。
三、按夫妻之一方受他方不堪同居之虐待者，他方得向法院請求
    離婚，民法第1052條第1 項第3 款定有明文。所謂不堪同居
    之虐待，係指予以身體上或精神上不可忍受之痛苦，致不堪
    繼續同居者而言，有最高法院34 年 上字第3968 號 判例可
    資參照。又所稱不堪同居之虐待，應就具體事件，衡量夫妻
    之一方受他方虐待所受侵害之嚴重性，斟酌當事人之教育程
    度、社會地位及其他情事，是否已危及婚姻關係之維繫以為
    斷。若受他方虐待已逾越夫妻通常所能忍受之程度而有侵害
    人格尊嚴與人身安全者，即不得謂非受不堪同居之虐待（司
    法院大法官會議釋字第372 號解釋參照），故是否有不堪同
    居之虐待，除斟酌其行為有無損害他方人格尊嚴及就夫妻共
    同生活全盤情況為觀察外，尚可從夫妻之一方對待他方，是
    否處於誠摯基礎而觀察，此誠摯基礎若已動搖，則不能以毆
    打次數不多之故，即謂非不堪同居之虐待（最高法院70年度
    台上字第1123號判決同此見解）。而夫妻之一方受他方之重
    大侮辱，類如誣指他方與人同居通姦，或相類之情，使之感
    受精神上痛苦，並致其一般日常生活及社經地位受有困擾或
    傷害，致不堪繼續同居者，不得謂非不堪同居之虐待。經查
    ：
（一）原告主張被告曾誣指原告與壬○○有外遇情事，且曾撥打
      電話至壬○○服務之學校予以檢舉而對外散佈，嚴重侮辱
      原告人格乙節，除據原告提出由原告及訴外人丑○○共同
      出具之聲明書1 份（見本院卷二第75頁）為證外，並據證
      人即兩造之友人丑○○到庭證稱：被告曾懷疑原告有通姦
      之行為，而我還曾經為了幫助他們處理這件事情，到壬○○所服務的輔英科技大學澄清。起因是兩造開始有爭執後
      ，很多朋友是想幫忙調解，當時壬○○與辛○○很常通電
      話，壬○○的目的是想幫兩造調解，被告還常邀壬○○出
      遊、逛精品店，直到後來，可能壬○○在言語觸及被告的
      痛處，所以，被告很不喜歡壬○○。壬○○曾為了幫丙○○找助理乙事，而與丙○○通電話，被告就懷疑原告與壬○○有曖昧關係，至於這件事我會知道，是因為壬○○與
      原告有和我談過。而且，據我所知，這件事情，輔英科技
      大學會知道，是因為辛○○打電話給輔英的校長、系主任
      ，我也是因為這件事，才到輔英科技大學去幫原告及壬○○解釋。這件事壬○○的先生也知道。但辛○○有無向其
      他人陳述，我就不清楚。我去輔英科技大學是向校長與系
      主任澄清等語（見本院卷一第241 、242 頁）。而證人即
      原告之友人壬○○亦到院證述：我印象中我在輔英科技大
      學辦公室時，系上有位助理陳文姬小姐向我表示有一個講
      話語氣很奇怪的女性，表示要找我。後來我親自接到，就
      是辛○○打電話給我，她表示有打電話到校長室。我很震
      驚，我馬上與校長室聯絡，當時校長室有位特別助理子○○老師，告訴我他有聽到這件事。另外，我也向另外兩位
      助理丁○○秘書、庚○○教官確認，他們也不否認，其中
      還有一位向我表示，打電話的人有留下姓名，就是辛○○
      ，但我不記得是哪一位告訴我的。其中，丁○○還告訴我
      ，她有向該名女子表示，請她不要再撥了，所以我推斷辛○○應該不只這1 次撥打。後來，我們為避免造成更多困
      擾，所以我們打電話到辛○○的家中，是她母親接聽。辛○○的母親要求我到校長室談。我不曉得她要我去校長室
      談論何事，自始至終，我認為我很無辜。亦從未無撥打電
      話給辛○○，表示若無法與丙○○在一起，就不要在一起
      僅有主動撥打1 次電話給辛○○，希望她不要再打電話到
      學校騷擾我。雖學校方面並沒有因為這件事來找我。但後
      來，我與我先生就在丙○○回國後，與丑○○醫師發表一
      份聲明，交給我們系的系主任等語（見本院卷三第51至53
      頁）。而證人即輔英科技大學教官兼任校長室秘書之庚○○亦到院證稱：在兼任校長室秘書時，確實有位女士打電
      話到校長室表示壬○○老師的生活不好，但詳細內容跟時
      間、次數已不記得了等語（見本院卷三第95頁）明確；至
      證人即輔英科技大學另外一位秘書丁○○及曾任輔英科技
      大學校長室特別助理之子○○雖於本院審理期間，到院結
      證稱未有印象曾接獲被告之來電等語，惟證人丁○○亦證
      稱：曾見過由丑○○醫師及原告共同出具之聲明書（見本
      院卷二第75頁），另證人子○○亦證稱：印象中壬○○老
      師有在校園及電話中詢問我，若遭人投訴，校方會如何處
      理等語（見本院卷三第96頁）。
（二）再觀原告所提出，復為被告形式上所不爭執（見本院卷三
      第2 頁）之被告與證人壬○○之夫己○○之電話錄音所示
      ，被告曾向壬○○之夫己○○陳稱：「你太太（指壬○○
      ）已經踰越這個規矩了」、「妳太太呢（指壬○○），常
      打電話給丙○○啊，我經常跟我媽媽講，我媽早就警告我
      ，可是我神經很大條啊，跟我講那天妳先生跟她生了一個
      抱回來給妳養，你都不知道」（見本院卷二第56頁）、「
      你要是覺得我破壞了你們，那在學校沒面子，那須要大家
      談一談」、「她（指壬○○）就不要打電話煩我，我就不
      會打電話到學校」（見本院卷二第57頁）、「這叫什麼破
      壞名譽，我那有說她（指壬○○）是第三者，我只是說你
      太太踰越了當一個朋友、太太規矩，要輔導一下，反正輔
      英有社工室，也不一定要用在學生身上，用在輔導老師也
      沒關係啊」、「我今天去講了什麼，我想學校秘書都有聽
      到啊」、「不然再叫她（指壬○○）去輔英校長室跟她好
      好談一談嘛，看是誰比較須要輔導嘛，搞不好輔導，我也
      沒關係」（見本院卷第二第58頁）、「我是想說這老師須
      要輔導，先生也須要輔導一下」（見本院卷二第60頁）、
      「如果你不趕快懸崖勒馬，可能真的我們家丙○○要被你
      家那拐走，這我相信啊」、「你們家是什麼樣子，你公婆
      是什麼樣子，壬○○一五一十跟我講，所以我感覺得出來
      ，如果今天可以給她重新選擇，人會往上爬，不會往低處
      流」、「今天如果給她（指壬○○）重新選擇，我相信她
      （指壬○○）也不會選擇妳」、「那有破壞你們，我只是
      說學校能給予適當輔導而已」（見本院卷二第62頁）、「
      我只是跟學校秘書講一下，希望壬○○不要再打給丙○○
      了」、「我沒有去學校亂講，我只是說希望她（指壬○○
      ）自己自制一下」（見本院卷二第63頁）、「要不然，我
      已經錄音下來了，我到輔英操場放給全校大家聽聽看，你
      們鄧老師（指壬○○）講什麼東西」（見本院卷二第65頁
      ）、「我打到學校，是因為我希望今天她（指壬○○）能
      對自己的行為負責就是這樣」、「妳太太（指壬○○一定
      會給妳戴綠帽的啦，這我相信的啦」（本院卷二第69 頁
      ）、「（己○○問：就因為這些你就指控我太太去勾搭你
      先生喔？）對啊，對啊」（見本院卷二第71頁）、「（己○○問：你明天還要上電台主持節目？）對啊，我要講輔
      英老師不要臉的故事」（見本院卷二第74頁）等語，有錄
      音光碟及錄音譯文各1 份在卷可查。
（三）由上開證人丑○○、壬○○、庚○○之證詞，比對上開由
      原告所提出之聲明書及錄音譯文可知，堪認被告應確有數
      次撥打電話至證人壬○○所服務之輔英科技大學，向他人
      陳述及散佈暗示原告與證人壬○○有逾越單純異性友人間
      之事項存在；再由其後既需由原告偕同證人丑○○至輔英
      科技大學出具聲明書予以公開澄清，此除證人丑○○證述
      明確外，另參證人丁○○之上開證詞可知，被告之行為已
      足以造成不特定之人對原告及證人壬○○產生人格上及對
      婚姻忠誠度之疑惑。另證人即原為兩造之鄰居戊○○亦到
      院證述：（法官問：被告是否有向你提過他懷疑原告有外
      遇的事情？）被告怎麼說，我不記得了，但她（指被告）
      有說是有人要破壞兩造的婚姻，但印象中，被告並沒有講
      出人名等語（見本院卷二第48頁），堪認被告除撥打電話
      至輔英科技大學散佈及陳述前情外，亦有向其他不特定人
      散佈之舉。則被告上開四散原告疑似與證人壬○○或他人
      有不當交往行為之情，使原告需對外加以澄清乙節，縱被
      告未言明原告有與他人通姦等詞，亦足使原告在精神上受
      有極大之痛苦，參以原告乃為執業醫師，在客觀上擁有相
      當之社會經濟地位，亦有一定之聲望及評價，故被告上述
      行止非惟重創原告社會地位之評價，亦已嚴重危及兩造婚
      姻關係之維繫，誠摯基礎已然動搖，參諸前揭對不堪同居
      虐待之論述，自屬不堪同居之虐待。從而原告依民法第
      1052條第1 項第3 款之規定，請求判准兩造離婚，為有理
      由，應予准許。
（四）原告依民法第1052條第1 項第3 款之規定，請求判准兩造
      離婚既有理由，而應予准許，已如前述，則原告其餘另依
      民法第1052條第1 項第4 款及同條第2 項之規定，請求判
      准兩造離婚之主張，本院爰不再加以審酌。又兩造前開其
      餘攻擊及防禦方法，因與本院上述應准以兩造離婚之心證
      不生影響，爰皆不再一一予以論駁，皆合併敘明。
四、次按夫妻離婚者，對於未成年子女權利義務之行使或負擔，
    依協議由一方或雙方共同任之。未為協議或協議不成者，法
    院得依夫妻之一方、主管機關、社會福利機構或其他利害關
    係人之請求或依職權酌定之，民法第1055條第1 項定有明文
    。又按法院為前條裁判時，應依子女之最佳利益，審酌一切
    情狀，參考社工人員之訪視報告，尤應注意：一子女之年齡
    、性別、人數及健康情形。二子女之意願及人格發展之需要
    。三父母之年齡、職業、品行、健康情形、經濟能力及生活
    狀況。四父母保護教養子女之意願及態度。五父母子女間或
    未成年子女與其他共同生活之人間之感情狀況，亦為同法第
    1055條之1 所明文規定。經查：
（一）兩造所生之子女施懿珊、施懿容，分別為89年4 月10日及
      90年5 月10日出生，有原告提出之戶籍謄本1 件可按，均
      尚未成年，需人養育照顧，又經本院分別依職權囑託高雄
      市政府社會局對兩造及兩造所生之子女分別進行訪視後，
      評估建議認為：
    1.就監護動機與監護意願而言：
    (1)原告認為被監護人（即兩造所生之未成年子女施懿珊、施
      懿容，下同）再讓被告照顧下去，將來身心必定會受影響
      ，故希望能和被告離婚，由其來照顧被監護人，且原告自
      認親職能力也比被告好，工作十分彈性，也能親自照顧被
      監護人，故他有自信能提供被監護人們一個完整及正確的
      人生價值觀。
    (2)被告認為小孩需要父親，覺得應該讓孩子擁有一個完整的
      家，所亦她並不希望離婚，然而若真的要離婚，被告認為
      這兩個孩子是她接受人工受孕好不容易懷來的，從小都跟
      在她身邊，所以她不願意將她們交給原告，一定會爭取到
      底，而被告也認為自己因工作時間彈性很大，且被告母親
      會協助照顧被監護人們，被告母親的健康狀況也比原告母
      親來的好，故被告認為其支持系統也優於原告，此外，被
      告亦認為，被監護人們都是女生，有些事情爸爸總是不方
      便，故認為自己比較適合擔任監護人。
    (3)綜合上述評估，兩造在監護意願方面均相當強烈，在監護
      動機上也甚單純，都有自信能提供被監護人良好的生活環
      境及良好的照顧，雙方之監護意願十分堅定且強烈。
    2.在家庭氣氛與成員態度上：
    (1)原告母親覺得，離婚她沒有意見，但希望能爭取到未成年
      子女的監護權，也會協助照顧被監護人；而原告的兄長雖
      已移民國外，但關於原告爭取監護權一事亦表示支持。
    (2)被告母親對於被告爭取監護權都是極力支持，而在台南新
      市開業的小弟也會親自跑來高雄探望關心她，對於兩個被
      監護人亦是疼愛有加，故若真的離婚，家人都很支持她爭
      取監護權，以會協助照顧被監護人們。
    (3)綜合上述評估，兩造之家人皆各自支持且贊成爭取監護權
      ，雙方家長也都表達能協助照顧之意願，就家庭系統來看
      ，雙方家庭支持系統及家庭功能均佳，雙方家人皆能彌補
      兩造之不足，評估兩造之家庭系統均充足，且家庭功能佳
      。
    3.就經濟狀況部分：
    (1)原告為公立醫院外科部主任，工作穩定，年薪約可有 339
      萬多元，少有投資股票或基金，大都是存在銀行裡，而目
      前其動產約為150 萬元左右。原告每個月固定支出的部分
      ，包括了被監護人每個月將近2 萬元的幼稚園學費，還有
      被告及被監護人目前住所每個月的管理費用（約1800多元
      ），而他目前所使用之汽車是登記在被告名下，但車子的
      一切費用也都是要由他自己繳納。此外，被監護人的保費
      大概年繳10幾萬元，原告的部分大概約30、40萬。
    (2)被告為眼科醫師，工作十分穩定，其年薪約250萬元左右
      ，大都是存在銀行裡，有投資，也沒有任何貸款或負債。
      被告每月須支付工讀生約1萬元、外傭2萬5千元，被監護
      人的幼稚園費用加上才藝課程，兩個人一年的學費約32萬
      多元，是由被告及原告不定期輪流繳交的，而被告另有安
      排被監護人上律動課程，一年約繳3萬6千元。此外，她及
      被監護人的保費大約一年約需繳80萬。
    (3)綜合上述評估，兩造的經濟狀況均優渥且寬裕，均可提供
      被監護人就學、成長所需，故無論被監護人由哪一方監護
      ，其未來經濟安全應無虞。
    4.就教養態度與照顧計劃而言：
    (1)在教養態度上，原告認為教育被監護人們應該是要「教她
      釣魚，而不是給她一籃魚」，應該教導它們正確的人生觀
      及價值觀，而不是書會唸就好，所以他覺得被監護人在課
      業上盡力就好，他不希望給他們壓力。在照顧計劃上，原
      告覺得被監護人們從小都由外傭協助照顧，尤其是被監護
      人懿容，所以和他就沒那麼親近，故在取得監護權後他會
      親自照顧她們，並不打算送安親班或請人來照顧。此外，
      原告計劃先安排懿珊上有關音樂方面的才藝課程，而被監
      護人懿容還小，目前還未有明顯的興趣，故他尚未有規劃
      ，但只要被監護人有興趣，他都會盡力栽培。在管教上，
      當被監護人們犯錯時，原告會盡量用正面鼓勵的方式來跟
      被監護人講，但如果被監護人們犯比較嚴重的錯，例如：
      說謊，他就會用打手心的方式。
    (2)在教養態度上，被告認為孩子有禮貌最重要，尤其被監護
      人們都已有很好的生活環境，所以她會特別重視被監護人
      的禮貌態度，不希望她們變的驕縱。且被告認為被監護人
      們只要學有專業就好，並不強求一定要很優秀，希望被監
      護人們快樂就好，並能培養對生活有好的EQ、遇到事情有
      應變的能力。在照顧計劃上，被告會安排被監護人們上才
      藝班，但並不傾向讓她們上太多，所以她會選一些比較適
      合孩子身心發展的才藝來上，而對於被監護人有興趣的她
      也會盡力栽培；目前被告留在高雄的機會雖大，但仍不確
      定是否搬回台北，但對被監護人的照顧方式，未來不會有
      太大的改變。在管教上，當被監護人做錯事情時，被告會
      用溝通的方式來處理，若被監護人比較拗的時候，她就不
      理她們，等它們自己發玩脾氣，再來好好跟他們講。
    (3)綜合上述評估，兩方對於被監護人的教養及照顧已有安排
      及規劃，故評估無論被監護人們由哪一方監護，其都能有
      妥善之照顧及適性的管教方式。
    5.就情感依附而言：
    (1)因無法觀察到被監護人與原告知互動，故無法評估原告和
      被監護人們之情感依附狀況。
    (2)在訪談中社工員觀察到，被監護人們也會不時跑來被告身
      邊邀被告陪她玩，在被告哭泣時也會來抱抱被告、安慰她
      不要哭，和被告相處上表現的也十分親近、自然，故評估
      被監護人們及被告有一定程度之情感依附。
    6.就探視安排而言：
    (1)探視方面，原告不希望被告太頻繁的探視而影響了原告及
      被監護人的生活，所以希望被告一個月來探視一次就好，
      想要外出過夜也可以。
    (2)被告希望維持先前被監護人平日由她照顧，而單雙週假日
      輪流照顧的方式。
    7.被監謢人等之意願：
    (1)被監護人們的生活主要由家中的外傭在打理，因被監護人
      們與被告同住，因此較多陳述被告的狀況，被監護人們也
      都表示喜歡和被告同住。
    (2)依被監護人們的老師表示，被監護人們在學校很少會提起
      原告，學校的事都是由被告及被告的家人在處理。
    8.就整體而言：
    (1)無論在經濟條件上、生活環境、家庭功能上，兩造任一方
      均應足以提供被監護人足夠的生活與教育所需，且家訪過
      程中兩造均極力陳述由自己監護的優點，強調本身角色可
      發揮的功能，評估無論於何方監護，均可提供被監護人足
      夠的生活所需。
    (2)兩造皆強調自身的優勢，鮮少談及對己方不利之處，而被
      告否認家暴並認為原告因外遇而要離婚，原告則否認外遇
      事件並認為是被告教導被監護人說謊，雙方說法不一，此
      部份無法於訪視中深入了解，建議庭上可再了解其中案情
      ，以維護被監護人利益。
    (3)雙方之監護意願十分堅定且強烈，但亦使被監護人們夾在
      中間十分為難，尤其是被監護人懿珊，父母雙方說法不一
      ，更易造成其心理負擔，建議雙方皆應避免於被監護人們
      面前陳述對對方之情緒，並應正視被監護人們對愛的需求
      與感受。
      此高雄市政府社會局93年12月4 日高市社局工字第093003
      6049號函及同局94年8 月5 日高市社局工字第0940026168
      號函所附之兒童監護案件訪視調查報告2份在卷可查。
（二）本院審酌該等評估建議，兩造既然不論在經濟能力、教養
      態度、照顧計劃上均適宜照顧兩造所生之子女，且難分軒
      輊，則此時需考慮者，即為兩造與渠等所生未成年子女之
      情感依附及前開未成年子女之意願。因依上揭訪視報告所
      載，兩造所述前述子女現均由被告加以照顧，且適應良好
      ，互動亦佳而生一定之情感依附，又未成年人施懿珊、施
      懿容亦表示希望由被告繼續照顧，是由兩造之子女施懿珊
      、施懿容生活之安定性及意願以觀，本院認兩造所生之子
      女施懿珊、施懿容權利義務之行使或負擔，均由被告任之
      ，較符合該未成年子女之最佳利益。
（三）再按法院得依請求或依職權，為未行使或負擔權利之一方
      ，酌定其與未成年子女會面交往之方式及期間，民法第10
      55條第5 項前段定有明文。本院雖認兩造之子女施懿珊、
      施懿容權利義務之行使或負擔，應由被告任之，惟原告之
      父愛，亦為子女成長所不可或缺，審酌兩造所生之未成年
      子女施懿珊、施懿容均尚年幼，而原告在社工員進行訪視
      及本院審理時，均明確堅定表示欲爭取擔任施懿珊、施懿
      容權利義務之行使或負擔之人，已如前述，為妥適維繫原
      告與未成年人施懿珊、施懿容之親情，亦使未成年人施懿
      珊、施懿容亦能同時接受來自原告之關愛及照顧，減輕其
      在成長過程中家庭不圓滿所造成之缺憾，並使得原告可適
      時關注未成年人施懿珊、施懿容之成長過程中，有無其他
      被告疏漏之應行注意及矯正之事項，爰裁定原告得以附表
      所示之方式及期間，與兩造所生之未成年子女施懿珊、施
      懿容會面交往，行使探視權。
據上論結，本件原告之訴為有理由，爰依民事訴訟法第78條，判
決如主文。
中　　華　　民　　國　　94　　年　　10　　月　　 3　　日
                  家事法庭法　官　李怡諄
上為正本係照原本作成
如不服本判決，應於送達後20日內，向本院提出上訴狀並表明上
訴理由，如於本判決宣示後送達前提起上訴者，應於判決送達後
10日內補提上訴理由書（須附繕本）。
中　　華　　民　　國　　94　　年　　10　　月　　 3　　日
                          書記官　李憶如
附表：
一、時間：
    (1)每月第2 、4 週週五下午8 時起至週日下午8 時止，原告
      得前往兩造所生未成年子女施懿珊、施懿容所在之處所，
      與施懿珊、施懿容會面、出遊，並接施懿珊、施懿容外出
      同宿。惟原告須於時間屆滿，將施懿珊、施懿容2 人送回
      被告指定住處。
    (2)每年農曆大年除夕及大年初一，由被告與施懿珊、施懿容
      同住，而農曆春節初二、初三、初四，原告得接回施懿珊
      、施懿容與之同宿。惟原告須於農曆春節大年初四下午8
      時前，將施懿珊、施懿容送回被告指定住處。
    (3)每年寒、暑假期間，寒假前10日、暑假前30日，由原告與
      施懿珊、施懿容同住；其餘假期由被告與施懿珊、施懿容
      同住。寒、暑假之期間、開始、及終了，依未成年子女施
      懿珊、施懿容所就讀之幼稚園或學校公告為準。原告須於
      上開同住時間之最後一日下午8 時前，將施懿珊、施懿容
      送回被告指定住處。又寒假期間如遇農曆春節期間，則大
      年除夕至大年初四同住之時間，則依前條規定辦理。
二、方式：
    (1)兩造均得隨時對施懿珊、施懿容為通信、通話之行為。
    (2)兩造均得隨時對施懿珊、施懿容為致贈禮物、交換照片、
      拍照等行為。
    (3)兩造與施懿珊、施懿容同住之地址如有變更，變更之一方
      應及其家人應隨時通知他方。又與施懿珊、施懿容出遊時
      ，與之出遊之一方應告知他方聯絡方式。
    (4)兩造均不應對施懿珊、施懿容灌輸有關他方任何錯誤及負
      面之印象。